【裁判字號】    92,上易,3289
【裁判日期】    921210
【裁判案由】    侵占
【裁判全文】
臺灣高等法院刑事判決                          九十二年度上易字第三二八九號
    上  訴  人  臺灣桃園地方法院檢察署檢察官
    被      告  甲○○○
                乙 ○ ○
右上訴人因被告侵占案件，不服臺灣桃園地方法院九十二年度易字第一０三一號，中
華民國九十二年九月四日第一審判決（聲請簡易判決處刑案號：臺灣桃園地方法院檢
察署九十一年度調偵字第一八六號、九十二年度偵字第三七○○號），提起上訴，本
院判決如左：
    主  文
上訴駁回。
    理  由
一、本案經檢察官聲請簡易判決處刑，惟原審桃園簡易庭因認有刑事訴訟法第四百五
    十一條之一第四項但書第三款所定之情形，而改由普通庭依通常訴訟程序審理，
    合先敘明。
二、聲請簡易判決處刑意旨略以：被告乙○○於民國八十八年十月十五日，自任合會
    會首，邀集告訴人丙○○、被害人丁○○等二十三名會員參加合會，每月會款新
    台幣 (下同)二萬元，竟與其妻即被告甲○○○基於接續犯意聯絡，意圖為自己
    不法之所有，自八十八年十一月間起，至九十年二月間止，共同向告訴人丙○○
    、被害人丁○○等會員逐月收受會款，部分未轉交予得標者，將之侵占入己多次
    ，充當家庭生活費用，共計近五十萬元，因認被告二人共同涉犯刑法第三百三十
    五條第一項侵占罪嫌（聲請人誤繕為刑法第三百三十七條第一項侵占遺失物罪）
    云云。
三、按犯罪事實應依證據認定之，無證據不得推定其犯罪事實；又不能證明被告犯罪
    者，應諭知無罪之判決，刑事訴訟法第一百五十四條、第三百零一條第一項分別
    定有明文。
四、聲請意旨認被告涉有前揭侵占罪嫌，無非以被告二人坦承犯行、告訴人丙○○指
    述及會員名簿等為其論據。然查，八十八年四月二十一日增修公布之民法第七百
    零九條之七第一項、第二項、第三項雖規定：「會員應於每期標會後三日內交付
    會款。」、「會首應於前項期限內，代得標會員收取會款，連同自己之會款，於
    期滿之翌日前交付得標會員。‧‧」、「會首依前項規定收取會款，在未交付得
    標會員前，對其喪失、毀損，應負責任。‧‧‧」，惟民法債偏施行法第三十六
    條第二項規定：「民法債編修正條文‧‧‧自中華民國八十九年五月五日施行。
    」，從而，民法第七百零九條之七第一項、第二項、第三項之規定，自僅對於八
    十九年五月五日修正施行以後始召集成立之合會契約始有適用餘地，是本件合會
    既於八十八年十月十五日召集成立，應不適用前揭民法增修規定，核先敘明。再
    按依前揭修法前之民間合會習慣，合會係會首與各會員間所訂立之契約，會員與
    會員間並無法律關係之存在（最高法院六十三年度台上字第一一五九號民事判決
    參照），因此會首向會員收取會款後，會款所有權即移轉於會首，與持有他人之
    物有別，雖會首未將會款交付得標人，亦屬債務不履行之問題，自無侵占之可言
    。從而，本件被告乙○○、甲○○○雖於收取會款後，未全額交付得標者而自行
    花用部分會款，然揆之前揭說明，會首收取會款後，會款所有權屬於會首，而非
    持有他人（指得標會員）之物，是被告二人所為，核與刑法上之侵占罪構成要件
    有間。此外，復查無其他積極證據，足證被告有聲請人所指訴之侵占犯行，自不
    能證明其犯罪，原審為無罪之判決，尚無違誤。公訴人上訴意旨略以：「被告二
    人佯收會款私用一事，原審應變更起訴法條，審酌被告二人詐欺罪嫌」云云，惟
    查被告二人縱然涉有詐欺罪，與起訴之侵占罪的社會基本事實並不相同，本院無
    從審理而為判決，其上訴為無理由，應予駁回。
五、本件被告經合法傳喚，無正當理由不到庭，依法得不待其陳述，逕行判決，併此
    敘明。
據上論斷，應依刑事訴訟法第三百七十一條、第三百六十八條，判決如主文。
本案經檢察官劉靜婉到庭執行職務。
中      華      民      國    九十二    年      十二    月      十      日
                              臺灣高等法院刑事第二十一庭
                                  審判長法  官  葉  騰  瑞
                                        法  官  江  國  華
                                        法  官  莊  明  彰
右正本證明與原本無異。
不得上訴。
                                        書記官  廖  逸  柔
中      華      民      國    九十二    年    十二    月      十一      日


司法院資訊處製作；財團法人民間司法改革基金會備份。
